【裁判字號】    95,上易,42
【裁判日期】    950912
【裁判案由】    分割共有物
【裁判全文】
臺灣高等法院臺中分院民事判決          95年度上易字第42號
上  訴  人  乙○○
訴訟代理人  陳建勛律師
複  代理人  丁○○
被  上訴人  甲○○
訴訟代理人  蔡奉典律師
複  代理人  洪惠珠律師
複  代理人  丙○○
上列當事人間分割共有物事件，上訴人對於中華民國94年12月15
日臺灣彰化地方法院94年度訴字第324號第一審判決提起上訴，
本院於95年8月29日言詞辯論終結，判決如下：
    主  文
原判決廢棄。
兩造共有坐落彰化縣彰化市○○段第六七八地號、地目田、面積
一００九平方公尺土地之分割方法，如附圖乙所示編號A部分面
積七百七十四平方公尺分歸上訴人乙○○所有，編號B部分面積
二百三十五平方公尺分歸被上訴人取得。
第一審、第二審訴訟費用由兩造依附圖所示應有部分比例負擔。
    事實及理由
一、本件被上訴人甲○○於原審起訴主張：坐落彰化縣彰化市○
    ○段第678地號、地目田、面積1009平方公尺土地（以下簡
    稱系爭土地）為兩造所共有，應有部分各7443分之1730，74
    43分之5713（按系爭土地原係被上訴人與上訴人乙○○、林
    配夫妻三人所共有，惟林配於原審判決後，已將其名下之應
    有部分7443分之2857移轉登記為上訴人乙○○所有，故上訴
    人乙○○之應有部分即由原來之7443分之2856，變更為7443
    分之5713），兩造間就共有之系爭土地不能協議分割，又無
    因物之使用目的不能分割，或約定不分割之情形，為此訴請
    准予原物分割。
二、又系爭土地原係被上訴人之公公曾牛與訴外人黃烘爐共有，
    因曾牛將其應有部分分給被上訴人及曾牛另一子，後曾牛另
    一子又將持份賣給被上訴人，原共有人林配則與訴外人黃火
    鼠、黃秋水約定以林配之名義向訴外人黃烘爐購買系爭土地
    之一部分及同地段673地號土地，因土地當時無法分割，故
    林配與訴外人黃火鼠、黃秋水三人約定以林配之名義登記為
    土地所有權人，由黃火鼠取得系爭678地號土地內約如原審
    附圖三所示Ａ部分位置面積183平方公尺之土地，該部分土
    地亦已由林配交予黃火鼠興建房屋（即如原審附圖三所示Ａ
    部分鐵皮石綿板、水泥板頂蓋浪板造平房）使用多年，現仍
    由黃火鼠占用中，依林配與黃火鼠之協議，林配應將該部分
    土地分割移轉登記與黃火鼠，嗣林配又將系爭土地之應有部
    分移轉登記予其夫即上訴人乙○○，是此部分有糾紛之土地
    應分給上訴人，由其負責處理與黃火鼠間之協議，爰請求依
    原審附圖一案所示之分割方案分割系爭土地，並聲明求為分
    割方法如下：如原審附圖一所示甲、丙部分面積各221平方
    公尺及553平方公尺土地，分歸上訴人乙○○及原共有人林
    配按原應有部分比例保持共有，編號乙部分土地面積235平
    方公尺分歸被上訴人取得。
三、上訴人則以：系爭土地上僅有訴外人黃火鼠所有之建物，目
    前由黃火鼠之子開設汽車修理廠，至上訴人之妻林配於77年
    5月7日向訴外人黃火鼠之兄黃烘爐購買坐落彰化市○○段67
    3、678地號等二筆土地之應有部分，黃秋水係黃烘爐之子，
    當時係由他代理黃烘爐簽約，購買時土地上即有黃火鼠之建
    物，後來林配再將系爭678地號土地部分之應有部分移轉登
    記予上訴人，而林配在向黃烘爐買受上開二筆土地應有部分
    之同一日，又即與被上訴人簽訂契約書，探求契約書第1、3
    條之當事人真意，應為土地交換契約，亦即由被上訴人取得
    南興段673地號南邊1656平方公尺範圍內之土地，而放棄同
    段678號即系爭土地之使用權利，是不論被上訴人分配之土
    地位置如何，均不致對其造成其不便，且如採被上訴人所採
    之分割方案，將導致上訴人另有與黃火鼠拆屋還地之法律糾
    紛，亦違背契約之當事人真意，故不贊成被上訴人於原審所
    主張之分割方案，並請求將黃火鼠旁的鐵皮屋予以保留暨採
    如原審判決附圖二所採之分割方案。
四、原審審酌兩造之攻擊防禦方法後，認以採原審判決附圖一之
    分割方案為妥當，即將系爭土地如原審附圖一案所示編號甲
    、丙部分土地，分歸上訴乙○○、原共有人林配按其二人原
    應有部分比例共有取得，編號乙部分分歸被上訴人取得。原
    審判決後，因原共有人林配因已將其名下之應有部分，移轉
    登記予上訴人名下，故未對前開判決聲明不服，上訴人則前
    開判決結果不服，提起上訴，並聲明求為：(一)原判決廢棄。
    (二)兩造共有坐落彰化縣彰化市○○段第678地號、地目田、
    面積1009平方公尺土地，其中如附圖案所示編號Ａ部分面積
    774平方公尺應分歸上訴人乙○○所有，編號Ｂ部分面積235
    平方公尺應分歸被上訴人所有，(三)第一、二審訴訟費用由被
    上訴人負擔。被上訴人則答辯聲明：求為判決(一)駁回上訴。
    (二)第二審訴訟費用由上訴人負擔。
五、被上訴人主張系爭678號土地、地目田、面積1009平方公尺
    現由上訴人乙○○及被上訴人二人共有，應有部分各7443分
    之5713及7443分之1730，又兩造間並無不分割之約定，亦無
    因物之使用目的不能分割之情形，惟就分割方法又不能達成
    協議之事實，此為被訴人所不爭執，並有土地登記簿謄本附
    芼足參，此部分事實堪足採信，是被上訴人提起本件訴言訟
    請求分割共有物，揆諸民法第823條第1項前段之規定，核無
    不合，應予准許。
六、又查，系爭土地南側面臨現有道路崙美路，土地西側有訴外
    人黃火鼠所有如原審判決附圖三所示Ａ部分面積181平方公
    尺之鐵皮石綿板、水泥板頂蓋浪板造平房一棟，及上訴人乙
    ○○所有Ｂ部分面積17平方公尺之鐵皮屋一間，其餘之外均
    為空地，雜草叢生，並未作何使用收益等情，此已據原審、
    本院會同彰化地政事務所人員至現場現場屬實，並製有勘驗
    筆錄、現場略圖及彰化縣彰化地政事務所94年6月27日複丈
    成果圖在卷可參。
七、按法院定分割方法時，必須考量兩造之利益、意願，由土地
    上建物現況、各共有人原使用位置、分割後各共有人分得土
    地之方整及利用價值，予以衡量。經查，原審衡量兩造利益
    ，故認以採原審附圖一所採之分割方案為適當，但原共有人
    林配已將其名下之應有部分移轉為上訴人所有，自無從按原
    應有部分比例與上訴人繼續保持共有之可能，再系爭土地原
    雖係被上訴人公公曾牛與訴外人黃烘爐共有，黃烘爐名下之
    應有部分，嗣並由林配與訴外人黃火鼠、黃秋水約定以林配
    之名義，於77年5月7日向黃烘爐買得其名下之應有部分且將
    之登記在林配名下，77年7月19日林配、黃火鼠、黃秋水三
    人又簽立契約書約定：如原判決附圖三Ａ部分之土地實為黃
    火鼠所有，日後如要過戶，林配須配合辦理，此為兩造所不
    爭執，是如採上訴人於原審所主張之分割方案，則將造成把
    原應由林配負擔該部分土地予黃火鼠之義務及將與黃火鼠間
    可能衍生的紛爭，轉嫁歸由被上訴人負擔，殊有不妥，此外
    ，因黃火鼠前開建物之面積至少達181平方公尺，如採原判
    附圖一分割方案之結果，則分配予上訴人夫婦之土地，即甲
    部分之面積為221平方公尺，扣除林配應移轉予黃火鼠之183
    平方公尺（似為181平方公尺之誤），尚餘38平方公尺，面
    積已屬有限，如再扣除上訴人原有之鐵皮屋面積17平方公尺
    ，僅剩11平方公尺，對上訴人就該部分土地之利用價值顯有
    減損，原判決分割方案又將應分歸上訴人取得之土地部分，
    分處二地，中間則隔著被上訴人之土地，更不利於上訴人就
    系爭土地使用之完整性及經濟效益，亦難謂已符合各共有人
    之利益及公平之原則，是原判決附圖一、二之分割方案，均
    有欠妥，不宜採酌。
八、至於兩造於本院各自主張之分割方案是否足採？按被上訴人
    人雖另又主張以附圖甲之分割方案為可採，但該方案雖將應
    分給黃火鼠之土地部分分歸上訴人所有，並將附圖甲所示Ｃ
    部分之土地亦同時分歸上訴人取得，但分歸被上訴人取得之
    Ｂ部分土地之上，尚有上訴人之鐵皮屋坐落其上，並由上訴
    人使用中，縱被上訴人供稱如採附圖甲所示之分割方案，伊
    願補償上訴人拆除鐵皮屋之費用，但被上訴人並未占有使用
    系爭土地，而鐵皮屋則係供上訴人做車庫使用，倘將之拆除
    ，上訴人勢將重新覓地搭建車庫，無異形成資源之浪費，對
    共有人現狀使用之利益保護，亦有不週，另參酌被上訴人與
    林配於77年5月7日簽立之契約約定：「被上訴人所有同地段
    678、677、676、673地號等4筆土地持分各7443分之1730 ，
    與林配向黃烘爐承買之同地段673、678等二筆土地持分各74
    43分之5713，其中被上訴人現使用部分係673地號土地南側
    部分，候測量假分割後面積為1656平方公尺歸被上訴人取得
    ，待日後可辦理產權移轉時，林配應無條件辦理，不得刁難
    ，被上訴人則無條件放棄系爭678及677、676號土地之持分
    系原告其餘上開土地之持份均放棄，候政府政策改變可于（
    以）辦理過戶時甲方（指被上訴人）應無條件應付，不得刁
    難」（見前開契約書第1條、第3條條文），依被上訴人與林
    配簽立之契約書內容觀之，足知其二人就系爭678號及677、
    676、673等4筆之分配及日後土地名義之移轉已為約定，故
    而，被上訴人既已使用673號南側之土地，並同意放棄系爭
    678號土地應有部分之使用，則不論被上訴人土地分配之位
    置如何，對其所生之影響自屬有限，應不致造成其使用上之
    不利，本院審酌系爭土地因地形之限制（系爭土地呈西南偏
    東北走向），如採東、西向，即與地籍線平行之分割線，勢
    將造成分割後之各筆土地東、西面過於狹長，影響兩造對土
    地之權益，並造成分得後方土地之共有人，無法面臨馬路通
    行，自有不當，若改採南北走向即與地籍線垂直之分割方案
    ，雖可能使得擁有土地中間地段位置之共有人，地形較他方
    為方正，但卻使雙方分得之土地均能面臨馬路，經濟利益相
    對也較為均等，且依此分割後各筆土地亦較為完整，有利日
    後土地之利用，並參酌被上訴人與林配間前開契約之約定、
    各共有人使用土地之現狀等，認本件之分割方案以採附圖乙
    之方式為適當，並將如附圖乙所示編號Ａ部分，分歸上訴人
    乙○○所有，編號Ｂ部分應分被上訴人取得。
九、綜上，原審所採之分割方案既有不宜之處，已如前述，上訴
    人上訴意旨請求予以廢棄改採如附圖乙所示之分割方案，核
    屬有據，爰將原判決予以廢棄，改判如主文所示，另就訴訟
    費用負擔部分，若全歸被上訴一造負擔，顯失公平，應由兩
    造按其應有部分之比例負擔，方稱公允，附此敘明。
十、據上論結：本件上訴為有理由，依民事訴訟法第450條、第
    80條之1條，判決如主文。
中    華    民    國    95    年    9    月    12    日
                      民事第二庭審判長法  官  童有德
                                      法  官  翁芳靜
                                      法  官  謝說容
以上正本係照原本作成。
不得上訴。
                                      書記官  蘇昭文
中    華    民    國    95    年    9     月    12    日
                                                      Ｈ


司法院資訊處製作；財團法人民間司法改革基金會備份。
